【裁判字號】    97,訴,248
【裁判日期】    970529
【裁判案由】    清償借款
【裁判全文】
臺灣嘉義地方法院民事判決               97年度訴字第248號
原      告  台北富邦商業銀行股份有限公司
法定代理人  乙○○
訴訟代理人  甲○○
被      告  丙○○
上列當事人間清償借款事件，於中華民國97年5月15日言詞辯論
終結，本院判決如下：
    主  文
被告應給付原告新台幣伍拾萬玖仟捌佰零參元，及自民國九十七
年三月一日起至清償日止，按年息百分之十二點八計算之利息，
並自民國九十七年四月二日起至清償日止，逾期在六個月以內者
，按上開利率百分之十，逾期超過六個月者，按上開利率百分之
二十計付違約金。
訴訟費用（減縮部分除外）由被告負擔。
    事 實 與 理 由
壹、程序方面：
一、按訴狀送達後，原告不得將原訴變更或追加他訴。但擴張或
    減縮應受判決事項之聲明者，不在此限，民事訴訟法第255
    條第1項第3款定有明文。本件原告起訴時，聲明第1項前段
    就借款本金部分請求被告應給付原告新台幣（下同）521,80
    9元，嗣於民國97年5月15日言詞辯論期日當庭聲請變更該部
    分聲明，請求被告應給付509,803元等語，經核屬應受判決
    聲明之減縮，與上揭規定並無不合，應予准許。
二、按言詞辯論期日，當事人之一造不到場者，得依到場當事
    人之聲請，由其一造辯論而為判決，民事訴訟法第385條第
    1項定有明文。本件被告經合法通知而未於言詞辯論期日到
    場，核無民事訴訟法第386條各款之情形，爰依原告之聲請
    ，由其一造辯論而為判決。
貳、實體方面：
一、原告起訴主張：
（一）被告於92年4月18日，向原告借得80萬元，利息按年利率
      12.8％計算，並按月攤還本息。如有任何1期本金或利息
      未如期攤還，其債務即視為全部到期，借款人喪失期限之
      利益。延遲履行給付本金或利息時，除仍按上開利率計息
      外，其逾期部分在6個月以內償還者，按上開利率百分之
      10；逾期6個月以上者，其超過6個月部分按上開利率百分
      之20加付違約金。詎被告僅攤還本息至97年2月29日止，
      其後即未依約清償，依約其債務視同全部到期，現被告尚
      積欠原告本金509,803元，爰依消費借貸關係請求被告清
      償餘欠借款、利息及違約金。
（二）至於被告主張3、4月份都有繳款，帳目不符云云，被告3
      、4月的繳款是補先前的欠款，不是當月份的還款。
（三）被告另指陳96年10月20日有轉一筆1千元款項清償債務云
      云，被告可能轉帳到自己的帳戶裡面，但是沒有轉到他的
      還款帳戶裡面。且因為本件屬於消費性借貸，所以我們是
      本金或利息整筆扣繳，如果帳戶內的存款金額不足該月的
      扣繳金額，就沒有扣繳，這點契約的第7條有明確規定。
（四）並聲明：1.被告應給付原告509,803元，及自97年3月1日
      起至清償日止，按年息百分之12.8計算之利息，暨自97年
      4月2日起至清償日止，其逾期在6個月以內者，按上開利
      率百分之10，超過6個月者，按上開利率百分之20計算之
      違約金。2.訴訟費用由被告負擔。
二、被告則以：
（一）被告因處於資訊及經濟之弱勢，而借款除本金以外，其他
      利息計算等部分，原告人員僅以電腦自動計算所得結果泛
      泛回覆，被告多次提供帳務明細以供核對，但原告均未提
      供相當證明，例如歷年交易明細表、歷年還款明細及本金
      利息分擔明細表等資料。又被告依債務協商程序所得資料
      ，剩餘本金當時為524,996元，嗣後每月又繳款4,296元，
      應與原告請求之521,809元不符，欠款總金額恐有爭議。
（二）本人已婚育有3名在學子女，又父母均年邁身體欠佳，醫
      療費用、家計浩繁而收支嚴重失衡，為維持生計不慎以債
      養債，依先前債務協商程序之資料，已積欠各家銀行信用
      債務540餘萬元，其中積欠原告部分為55餘萬元。本人仍
      有還款意願，但實在心有餘而力不足，故提請法官以民事
      訴訟法第436條之22本文之規定，酌情裁量適宜之還款方
      案。
（三）至於還款方案部分，以本人之收入實無力於短期內全數清
      償全部債務，而每月還款能力徒有22,000元左右，為使各
      債權人以公平受償起見，提請分期攤還原告之欠款部分以
      年息0％月付2千元內額度清償，則原告債權得以回收，被
      告債務問題亦稍能喘息。
（四）另就原告高額利息及違約金部分，懇請以民法第205條予
      以酌減。又本人已無多餘財力，訴訟費用期能由該銀行吸
      收或均分。
（五）並聲明：1.原告之訴駁回。2.訴訟費用由原告負擔。
三、爭點事項：
（一）不爭執事項：
   1、被告於92年4月18日，向原告借得80萬元。並約定：利息
      按年利率12.8％計算，並按月攤還本息。如有任何1期本
      金或利息未如期攤還，其債務即視為全部到期，借款人喪
      失期限之利益。延遲履行給付本金或利息時，除仍按上開
      利率計息外，其逾期部分在6個月以內償還者，按上開利
      率百分之10；逾期6個月以上者，其超過6個月部分按上開
      利率百分之20加付違約金。
   2、兩造於協議時被告尚欠之金額為524,996元。
（二）爭執事項：
   1、被告是否尚欠原告509,803元？
   2、被告得否依民事訴訟法第436條之22本文之規定，聲請法
      院酌情裁量適宜之還款方案？
   3、兩造約定之利息及違約金是否有過高情事？法院得否依職
      權予以酌減？
四、系爭借款本金是否為原告所主張之509,803元？
（一）兩造於協議時被告尚欠之金額為524,996元。被告主張其
      事後亦有再還款，此為原告所不爭執。而據被告所提之轉
      帳單影所示，被告確於96年10月20日轉帳1,000元；96年
      11月23日轉帳1,300元；96年12月26日轉帳2,300元；97年
      1月25日轉帳4,500元；97年2月4日轉帳4,400元；97年3月
      6日轉帳4,500元；97年4月3日轉帳4,500元。然據兩造之
      貸款契約第7條所示，原告係自被告在原告處開戶之帳戶
      內扣繳，是被告上開轉帳金額並非全數直接入原告之帳戶
      內，而直接繳交貸款金額。另據原告所提之被告放款帳卡
      所示，被告之欠款抵充至97年2月29日，計尚欠509,803元
      ，據此足證被告事後雖係有清償部分欠款，然確係尚欠50
      9,803元之事實為真。
五、本案被告得否依民事訴訟法第436條之22本文之規定，聲請
    法院酌情裁量適宜之還款方案？
（一）按民法第436-22條係規定：「法院依被告之意願而為分期
      給付或緩期清償之判決者，得於判決內定被告逾期不履行
      時應加給原告之金額。但其金額不得逾判決所命原給付金
      額或價額之3分之1」。然本件並非以被告之意願而為分期
      給付或緩期清償之判決，是本件與民法第436-22條所定有
      別，自無該條文之適用。
六、本案約定之利息及違約金是否有過高情事？法院得否依職權
    予以酌減？
（一）按約定利率逾週年百分之12者，經1年後，債務人得隨時
      清償原本。但須於1個月前預告債權人（民法第204條第1
      項）。約定利率，超過週年百分之20者，債權人對於超過
      部分之利息，無請求權（民法第205條）。原告請求之利
      息為年息百分之12.8，並未超過上開民法第205條所定年
      息百分之20之上限，雖其年息百分之12.8超過民法第204
      條第1項所定年息百分之12之規定，然此僅係被告得否提
      前清償而言，非謂原告並無利息請求權。是原告請求年息
      百分之12.8之利息部分並無不法，亦無過高之情事。再者
      利息請求部分，亦無如民法第252條所定：「約定之違約
      金額過高者，法院得減至相當之數額」之相關規定。是被
      告請求酌減利息部分，並無理由。
（二）原告請求之違約金最高部分係按上開其利率百分之20計算
      ，即為每年本金之百分之2.56，是原告請求之違約金並無
      過之情事，從而被告請求酌減違約金部分，亦無理由。
七、按借用人應於約定期限內，返還與借用物種類、品質、數量
    相同之物；遲延之債務，以支付金錢為標的者，債權人得請
    求依法定利率計算之遲延利息，但約定利率較高者，仍從其
    約定利息；當事人得約定債務人不履行債務時，應支付違約
    金，民法第478條前段、第233條第1項、第250條第1項分別
    定有明文。如前所述，被告因未依約清償借款本息，依其與
    原告間之約定，全部債務視為到期，而尚欠上述借款、利息
    、違約金未予清償，被告依上開規定，亦應負清償責任。從
    而，原告依消費借貸之法律關係，請求被告給付如主文所示
    欠款、利息及違約金，洵屬有據，應予准許。
八、訴訟費用裁判之依據：民事訴訟法第78條。
中    華    民    國    97    年    5     月    29    日
                      民一庭法  官  馮保郎
以上正本係照原本作成。
如對本判決上訴須於判決送達後20日內向本院提出上訴狀，並依
上訴利益繳交第二審裁判費。
中    華    民    國    97    年    5     月    30    日
                            書記官  王立梅


司法院資訊處製作；財團法人民間司法改革基金會備份。
